【裁判字號】    98,上,73
【裁判日期】    981103
【裁判案由】    給付買賣價金
【裁判全文】
臺灣高等法院民事判決                    98年度上字第73號
上訴  人即
被上  訴人  戊○○
訴訟代理人  劉錦隆律師
上  訴  人  庚○
訴訟代理人  張仁興律師
            蔡宜貞律師
被上  訴人  己○○○
            乙○○
            癸○○
            辛○○
            丑○○
            子○○
            丁○○
            甲○○
            壬○○
共      同
訴訟代理人  林順益律師
上列當事人間請求給付買賣價金事件，上訴人對於中華民國97年
11月28日臺灣臺北地方法院97年度訴字第1259號第一審判決提起
上訴，本院於民國98年10月13日言詞辯論終結，判決如下：
    主  文
戊○○、庚○之上訴均駁回。
第二審訴訟費用關於戊○○上訴部分，由戊○○負擔；關於庚○
上訴部分，由庚○負擔。
    事實及理由
一上訴人即被上訴人戊○○（下稱戊○○）經合法通知，未於言
  詞辯論期日到場，核無民事訴訟法第386 條各款情形，爰依上
  訴人庚○（下稱庚○）、被上訴人己○○○、乙○○、甲○○
  、壬○○、子○○、癸○○、丁○○、辛○○、丑○○（下稱
  己○○○等）之聲請，由其等一造辯論而為判決。
二戊○○起訴主張：嘉義縣民雄鄉○○○段304-10、304-86、30
  4-87、304-88、304-89、304-90等地號土地（下稱系爭土地）
  為訴外人丙○○於民國（下同）77年12月26日買受，於78年2
  月27日信託登記在訴外人盧新丁名下。因系爭土地在中正大學
  用地之區段徵收範圍內，庚○、己○○○等之被繼承人陳阿農
  （於90年7 月21日死亡）與訴外人寅○○、顏志發、王錫淵、
  郭柏山於84年1 月13日共同向丙○○買受系爭土地應有部分70
  % （下稱系爭買賣契約），其中庚○、陳阿農各買受應有部分
  7.5%，價金各為2,718,000 元，但庚○、陳阿農僅支付價金依
  序為710,000 元、1,355,000 元，尚欠價金依序為2,018,000
  元、1,355,000 元，經丙○○先後於96年12月11日、98年7 月
  6 日為讓與上開債權予伊之意思表示，爰依買賣契約，聲明求
  為：(一)庚○應給付戊○○2,018,000 元，及自起訴狀繕本送達
  翌日（即96年12月29日）起至清償日止按年息5%計算之利息；
  (二)己○○○等應連帶給付戊○○1,355,000 元，及自97年3 月
  10日追加狀繕本送達翌日起至清償日止按年息5%計算之利息；
  (三)願供擔保，請准宣告假執行之判決等語。
三庚○以：丙○○欠伊借款100 萬元左右，乃於84年1 月13日簽
  訂系爭買賣契約，約定以系爭土地之徵收補償金之7.5%清償上
  開債務，故伊並無支付價金之義務；縱認丙○○對伊有價金債
  權，伊亦已清償1,252,000 元；伊買受系爭土地應有部分7.5%
  ，應受分配補償金2,978,272 元，但僅分得1,089,271 元，丙
  ○○依民法第225 條第2 項規定，應給付伊1,889,001 元，爰
  主張與價金債權抵銷，並行使同時履行抗辯權；原審卷第10頁
  債權讓與書，丙○○所讓與之權利，不包括系爭買賣契約之價
  金債權，故戊○○於原審起訴，非適格當事人，且不得於第二
  審另以本院卷第223 頁債權讓與書補正此一重大瑕疵，為此聲
  明請求駁回戊○○之訴及假執行聲請，又伊如受不利判決，願
  供擔保，請准宣告免為假執行等語，資為抗辯。
四己○○○等以：否認系爭買賣契約上陳阿農之簽名、印文真正
  ，縱令真正，丙○○係因欠陳阿農借款，始簽訂系爭買賣契約
  ，約定以系爭土地之補償金之7.5%清償上開債務，故陳阿農不
  負支付價金之義務；陳阿農未分得補償金，伊爰行使同時履行
  抗辯權，拒絕支付價金；陳阿農已依系爭買賣契約，支付全部
  價金予丙○○；原審卷第10頁債權讓與書，丙○○所讓與之權
  利，不包括系爭買賣契約之價金債權，故戊○○於原審起訴，
  非適格當事人，至戊○○於第二審提出本院卷第223頁債權讓
  與書，違反民事訴訟法第477條第1項規定，應不許其提出，何
  況其未將債權讓與之事通知伊等，為此聲明請求駁回戊○○之
  訴及假執行聲請，又伊等如受不利判決，願供擔保，請准宣告
  免為假執行等語，資為抗辯。
五原審判決：(一)庚○應給付戊○○200 萬元，及自96年12月29日
  起至清償日止按年息5%計算之利息，並為附條件之准、免假執
  行宣告，另駁回戊○○其餘之訴及假執行聲請。戊○○就敗訴
  部分，提起一部上訴，聲明求為：(一)原判決關於駁回戊○○下
  開第二項之訴部分廢棄；(二)己○○○等應連帶給付戊○○
  1,355,000 元，及自97年3 月25日起至清償日止按年息5%計算
  之利息；(三)願供擔保，請准宣告假執行（見本院卷第100 、
  267 頁）。己○○○等則答辯聲明求為駁回戊○○之上訴。又
  庚○就敗訴部分提起上訴，聲明求為：(一)原判決不利於庚○部
  分廢棄；(二)上開廢棄部分，戊○○在第一審之訴駁回。戊○○
  則答辯聲明求為駁回庚○之上訴。
六兩造不爭執之事項如下：
(一)系爭土地係丙○○於77年12月26日買受，於78年2 月27日信託
  登記在盧新丁名下。行政院以83年12月13日台內地字第8350
  09號函，暨臺灣省政府以83年12月19日83府地六字第122938號
  函，核定國立中正大學特定區區徵收，系爭土地列入區
  段徵收範圍，經嘉義縣政府於84年9 月5 日至84年10月4 日期
  間公告。盧新丁於84年10月2 日向嘉義縣政府申領抵價地，嗣
  於84年12月4 日與郭柏山、寅○○、陳阿農、顏志發、王錫淵
  、庚○簽訂協議書，再於84年12月11日與郭柏山、寅○○、顏
  志發在嘉義縣民雄鄉調解委員會成立84年民調字第76號調解，
  依該協議書及調解結果，於84年12月5 日向嘉義縣政府撤回抵
  價地申請，經嘉義縣政府於85年2 月14日發放補償金
  28,364,500元予盧新丁，再於87年11月2 日加發四成補償金
  11,345,800元予盧新丁。有戊○○提出之嘉義縣政府89年9 月
  4 日84府地劃字第101045號函、協議書、調解書、土地登記簿
  謄本（原審卷第7 、90、91頁；本院卷第76至99頁），及嘉義
  縣政府所發97年8 月7 日府地劃字第0970111179號函、98年8
  月28日府地劃字第0980133019號函（原審卷第148 至160 頁；
  本院卷第240 至250 頁）可稽。
(二)陳阿農於90年7 月21日死亡，由己○○○等繼承。有戊○○提
  出之戶籍謄本、繼承系統表（原審卷第26至33頁）可稽。
七關於庚○、陳阿農是否向丙○○購買系爭土地應有部分各7.5%
  ，及丙○○對其二人是否有價金債權等爭點，得心證之理由如
  下：
(一)戊○○主張：庚○、陳阿農、寅○○、顏志發、王錫淵、郭柏
  山於84年1 月13日與丙○○簽訂買賣契約書，內容記載庚○等
  人向丙○○買受系爭土地應有部分70% ，其中庚○、陳阿農各
  買受應有部分7.5%等語，業據提出買賣契約書為證（原審卷第
  85至87頁）。庚○就上開事實未表爭執。己○○○等雖否認上
  開買賣契約書上所示陳阿農之簽名、印文真正，惟揆之證人顏
  志發證稱：「（提示原審卷第85至87頁）當初是為了向丙○○
  買土地才簽這份契約書」（原審卷第93頁反面）、「（問：是
  否持有原本？）我只有影本，正本不知道在誰手上，當初是大
  家在一份正本上簽名，再拿正本去影印，有簽約的人就有拿到
  影本，正本我不記得是交給誰，可能是郭柏山或是寅○○。（
  問：買受人共同或個別與丙○○簽約？）應該是一起簽約的。
  （問：簽約目的是否都是為了買土地？）應該是，當初是中正
  大學要開始蓋，大家看好附近的土地會漲價，找了一起去投資
  ，才去向丙○○買土地。我們六個人本來就認識丙○○，是聽
  丙○○說系爭土地要轉讓，才約了一起去買土地」（原審卷第
  122 、123 頁），及證人王錫淵證稱：「（提示原審卷第85至
  87頁）我有簽這份契約書，當初是丙○○因為財務困難，需要
  現金週轉，叫我買下他的土地，他是個別去找人談的，有時是
  兩三個人約在一起談，後來是講好含我在內有六個人要向他買
  土地」（原審卷第128 頁），證實陳阿農出面簽訂上開買賣契
  約書，堪信戊○○上開主張為真正。己○○○等空言否認上開
  買賣契約書上所示陳阿農之簽名、印文真正，尚非可採。
(二)戊○○主張：依上開買賣契約書記載，庚○、陳阿農各負
  2,718,000 元之價金債務等語。惟查，該買賣契約書第1 條記
  載總價款3,624 萬元，依7.5%比例計算，庚○、陳阿農各應給
  付價金固為2,718,000 元，但第14條記載庚○、陳阿農所佔比
  例各為271 萬元，前後不一。經證人丙○○就上開差異情形，
  證稱：「當時他們說尾數就不要算了，所以他們要各付271 萬
  元，8 千元不跟他們拿了。」（本院卷第260 頁）。足見庚○
  、陳阿農依上開買賣契約書，所負之價金給付義務各為271 萬
  元，戊○○上開主張尚非可採。
(三)庚○、己○○○等抗辯：丙○○欠庚○、陳阿農借款，約定以
  系爭土地之徵收補償金各7.5%，清償借款債務，故庚○、陳阿
  農事實上不負價金給付義務云云，為戊○○否認，應由庚○、
  己○○○等就所辯事實之真正，負證明之責。經查：
1.庚○、己○○○等所辯如屬實，依常情言，庚○、陳阿農當會
  要求在上開買賣契約書載明庚○、陳阿農已支付全部價金，或
  以丙○○對庚○、陳阿農之借款債務抵充價金等意旨，以免丙
  ○○持該買賣契約書主張價金債權。但上開買賣契約書第1 、
  14條分別載明買受人應付價金、付款條件（原審卷第85頁），
  全文無隻字片語表示上開意旨，庚○、己○○○等所辯已非可
  採。
2.揆之上開證人顏志發、王錫淵之證言，及證人丙○○證稱：「
  當時我的財務發生狀況，資金週轉不靈，透過郭柏山的介紹，
  找了一些人來買受我的部分土地，以此籌措資金」（原審卷第
  73頁）、「當時一坪用3 萬元左右出賣，上訴人等（即庚○等
  ）當時預期1 百萬可以賺15 萬元。」（本院卷第260頁），足
  見丙○○出賣系爭土地之目的係籌措週轉現金，而非以將來可
  取得之徵收補償金清償借款債務。庚○等人買受系爭土地之目
  的，則係預期系爭土地於短期內將被徵收，得自抵價地或徵收
  補償金中獲利，此由84年1 月13日買賣契約簽訂後，嘉義縣政
  府於翌年即公告徵收，並先後於85年2 月14日、87年11月2 日
  發放補償金28,364,500元、11,345,800元，合計39,710,300元
  ，其70% 為27,797,210元，較上開買賣契約書第1 條所定買受
  人應支付之價金總額為25,352,000元（5,346,000*3+3,624,00
  0+2,710,000*2 ，見原審卷第87頁），多出2,445,210 元，為
  各買受人之獲利，可資佐證。是庚○抗辯：買受人得按「公告
  現值加四成」計算出系爭土地之徵收補償費數額，故買受人以
  3 千多萬元向丙○○購買3 千多萬元之徵收補償費債權，且於
  1 年多後始能取得，違反經驗及論理法則云云，尚非可採。
3.證人丙○○證稱：「（問：是否欠庚○錢？）沒有欠錢，我和
  他除了土地買賣，沒有其他債權債務關係」（原審卷第74頁）
  ，否認對庚○負有借款債務。庚○、己○○○等亦未能提出證
  據證明丙○○向庚○、陳阿農借款之事實。故庚○、己○○○
  等抗辯庚○、陳阿農對丙○○有借款返還債權，而與丙○○約
  定以系爭土地之徵收補償金清償借款債務云云，顯非可採。
4.揆之證人張棟樑證稱：「當時在我公司有一群人在討論要買丙
  ○○嘉義的土地，庚○也有同意要購買..（問：庚○、丙○○
  於買賣系爭土地前有無債務關係？）我不知道，但庚○跟我說
  他有付錢給丙○○。」（原審卷第175 頁）；證人顏志發證稱
  ：「（問：買受人與丙○○間有無債權債務關係？）我個人沒
  有，其他人有沒有，我不清楚。」（原審卷第123 頁）；證人
  王錫淵證稱：「我確實有給付他土地價金，但其他人和丙○○
  間是否真的買賣土地，或是有其他的安排，我並不清楚..問：
  簽約當天有無付價金？）沒有，在簽約之前，丙○○就要求我
  先付好幾次價金，簽了約以後有給付不足的價金..問：簽約當
  天有無其他買受人給付價金？）沒有印象當天有人付錢。（問
  ：你說買土地時就知道系爭土地不能過戶，為何於系爭契約約
  定過戶時付第二期款？）我沒有付第二期款的問題，因為在簽
  約前，丙○○就已經預領了好幾次價金」（原審卷第128 至
  133 頁），及證人寅○○證稱：「（問：簽約時有無看到任何
  人拿錢給丙○○？）不記得了。」（本院卷第136 頁反面），
  各該證人固均未見聞庚○、陳阿農支付價金予丙○○之過程，
  但其等均表示不知丙○○是否對庚○、陳阿農負有借款債務，
  自無從以證人未見聞庚○、陳阿農支付價金過程，即推論丙○
  ○因積欠庚○、陳阿農借款，而同意以系爭土地之徵收補償金
  抵充借款債務之事實。
5.庚○抗辯：上開買賣契約書記載總價款3,624 萬元，但第14條
  記載每人比例，其中庚○比例為7.5%（271 萬元），反推總價
  額係3,621 萬餘元，可知系爭買賣契約之重點為清償比例云云
  。惟證人丙○○已證明上開買賣契約書第1 、14條所載價金差
  異緣由，係其同意減少零頭所致，庚○此部分抗辯顯非可採。
6.庚○抗辯：盧新丁於84年12月4 日與伊及郭柏山、寅○○、陳
  阿農、顏志發、王錫淵簽訂之協議書第7 條記載「乙方（即伊
  與郭柏山等人）於受讓上述全部補償地價之70% ，抵銷丙○○
  對乙方之債務，如有不足求償之債權，概與甲方（即盧新丁）
  無涉，不對甲方個人財產主張任何權利要求補償。」（見原審
  卷第90頁），可見丙○○確實對伊及陳阿農等人負有借款債務
  ，而以補償金抵銷之云云。惟查，揆之證人張棟樑證稱：「因
  為丙○○的債權人很多，大家都去找盧新丁，而盧新丁只是人
  頭，對丙○○的債權債務關係不瞭解，所以對債權人拿土地或
  拿錢的要求都不同意，要這些債權人自己去找丙○○談..後來
  土地確定被政府徵收，政府也發補償金，在政府發放補償金之
  前，各債權人先協商好，我依據各債權人主張的債權額製作分
  配表，計算出各債權人得受領的金額。我並要求各債權人提出
  承諾書，承諾不再就其與丙○○的債權債務關係對盧新丁作何
  主張，我也要求債權人切結他所主張的債權金額是正確的，如
  果不正確要自行負責釐清..我記得陳阿農之前是向丙○○買土
  地，所以才來主張債權。庚○當時是主張他向丙○○買土地，
  價金已經付清，所以來主張債權。」（原審卷第49頁）、「（
  問：為何記載原審卷第90頁第7 條？）我寫這條是要保護盧新
  丁，且當時寅○○、顏志發、庚○都跟我說丙○○尚有積欠其
  他債務。」（原審卷第176 頁）；證人顏志發證稱：「（提示
  原審卷第90頁，問：第7 條真意？）我不知道，這份協議書應
  該是張棟樑或是代書擬的，當初簽的時候我有看過內容，但當
  時大家很信任張棟樑，所以協議書的內容我沒有很仔細的研究
  。」（原審卷第95頁）、「我個人沒有第7 條的問題，但其他
  人有沒有這樣的問題，我不清楚。」（原審卷第127 頁），及
  證人寅○○證稱：「丙○○欠我一千多萬，所以把土地給我，
  把價金360 萬元扺欠債..提示原審卷第90頁協議書，問：為何
  寫第7 點？）我就我自己10% 的部份我知道，其他人的部分我
  不清楚。」（本院卷第136 頁），足見庚○、陳阿農等人請求
  盧新丁讓與系爭土地之徵收補償費，所主張之理由各異，而庚
  ○、陳阿農主張之理由為其二人本於系爭買賣契約，得請求丙
  ○○交付補償費，換言之，上開協議書第7 條意旨，就庚○、
  陳阿農而言，係指於盧新丁讓與系爭土地之徵收補償費同時，
  發生丙○○依系爭買賣契約，履行補償費交付義務之效果，尚
  無從解為以補償金抵銷丙○○對庚○、陳阿農之「借款」債務
  ，是庚○上開抗辯洵非可採。
7.庚○抗辯：買受人於簽約時未依上開買賣契約書第1 條，給付
  第1 期價金10,872,000元，可見該契約非屬買賣性質云云。惟
  查，證人顏志發證稱：「（問：簽訂系爭買賣契約當天有無付
  錢？）我應該是付了定金，其他人有否付錢，我不記得了。」
  （原審卷第126 頁）；證人王錫淵證稱：「我確實有給付他土
  地價金..問：簽約當天有無付價金？）沒有，在簽約之前，丙
  ○○就要求我先付好幾次價金，簽了約以後有給付不足的價金
  ..問：簽約當天有無其他買受人給付價金？）沒有印象當天有
  人付錢。」（原審卷第128 、131 、132 頁），及證人寅○○
  證稱：「丙○○欠我一千多萬，所以把土地給我，把價金360
  萬元扺欠債。」（本院卷第136 頁），可見各該證人或係直接
  支付價金予丙○○，或以對丙○○之借款債權抵銷丙○○之價
  金債權，並非如庚○所言買受人無支付價金之事實。又買受人
  縱令未按上開買賣契約書第1 條所載付款條件支付約定之價金
  期款，係買受人是否遲延給付之問題，尚難據此推論丙○○與
  買受人間並無買賣系爭土地之真意。況且，庚○於簽訂買賣契
  約書後，亦有支付部分價金之事實（詳下述），故庚○上開抗
  辯委無可取。
8.綜上，庚○、己○○○等就所抗辯：丙○○因欠庚○、陳阿農
  借款，而虛偽簽訂上開買賣契約書，隱藏以系爭土地之徵收補
  償金各7.5%清償借款債務事實，未舉證以實其說，不足採信。
(四)按請求履行債務之訴，原告就其所主張債權發生原因之事實，
  已證明為真正，被告主張該債權已因清償而消滅，該清償之事
  實，即應由被告負舉證之責任，此觀民事訴訟法第277 條本文
  之規定自明（最高法院28年上字第1920號判例意旨參照）。查
  戊○○主張丙○○本於系爭買賣契約，得請求庚○給付價金
  271 萬元乙節，業已證明屬實。則戊○○主張：庚○僅支付價
  金71萬元等語，經庚○抗辯：伊已支付價金1,252,000 元云云
  ，揆之前揭說明，應由庚○就所辯其已支付超過71萬元價金之
  事實，負證明之責。經查：
1.庚○於84年3 月8 日以票期84年4 月17日，面額21萬元、50萬
  元之票據各一紙，支付價金予丙○○，有庚○提出之轉帳傳票
  （原審卷第78頁），及證人張棟樑提出之收據可稽（原審卷第
  60頁），並為兩造所不爭執，堪予認定。
2.戊○○於起訴狀陳稱庚○給付價金542,000 元（見原審卷第4
  頁反面），未逾其嗣後所主張庚○已付價金71萬元之範圍。且
  戊○○未曾主張庚○支付價金71萬元以外，另有支付542,000
  元之事實，故庚○執戊○○於起訴狀之陳述，抗辯戊○○自認
  庚○除給付542,000 元外，再支付71萬元云云，尚非可採。
3.戊○○提出丙○○登載之日誌，記載「3/8」、「庚○526,700
  」字樣（原審卷第89頁）。證人丙○○於97年4 月21日證稱：
  「庚○實際付了多少錢我也不記得了，只記得大約80萬元左右
  ..問：起訴狀記載你欠庚○542,000 元？）這筆錢是庚○所付
  的土地價金，不是欠錢，我剛才說他價金付了7 、80萬元是我
  記錯了。（問：庚○如何付款？）開了一張支票給付，而且開
  三個月的支票。」（原審卷第74、75頁），嗣於98年9 月10日
  證稱：「（問：你在原審證稱庚○支付買賣價金，開了一張3
  個月的支票給你？）是的，應是2 張，1 張是70萬元，1 張是
  3 、4 萬元，詳細金額不記得了。發票人是庚○在民權西路的
  公司，是我親自去拿的，我一次拿2 張，後來我再跟他拿，他
  說沒有錢了，就沒有再給我。庚○有拿公司的傳票給我簽名。
  （提示原審卷第78頁，問：是否這2 張傳票？）沒錯。（提示
  原審卷第88、89頁，問：何人製作？）是我的公司會計張淑蘭
  小姐製作的，中間的金額是支出的，最右邊是入帳金額，應是
  我核對過了才會入帳..問：在3 月8 日寫庚○526700是什麼意
  思？）我拿庚○給我的支票跟別人調錢，別人先扣除利息，只
  給我526,700 元現金，我是把票直接給調錢給我的人，調錢給
  我的人先給我現金，到期了他再去軋庚○的票。我當天拿到庚
  ○的票就去調錢。利息是庚○給的2張土地價款支票扣掉
  526,700 元，我是跟地下錢莊調錢。」（本院卷第259 頁），
  足見上開日誌之記載，非表示庚○於3 月8 日除支付71萬元外
  ，另支付526,700 元價金。又證人丙○○對於庚○已支付價金
  數額及支付方式等事實之陳述，有前後不一情形，諒係因歷時
  久遠，記憶模糊所致，但由證人丙○○先後證述庚○已支付之
  價金約80萬元左右，且經本院提示原審卷第78頁之轉帳傳票後
  ，明確證述庚○僅以上開二紙票據支付價金，堪認戊○○主張
  庚○僅支付71萬元價金之事實為真正。庚○以丙○○於97年4
  月21日證稱伊簽發1 張票期3 個月的支票支付價金，與上開轉
  帳傳票上所載以2 張面額各為50萬元、21萬元，票期1 個月之
  支票支付價金不同，抗辯應屬不同清償事實云云，應無可憑採
  。
4.庚○抗辯：丙○○委請永然法律事務所於86年7 月24日所發台
  北古亭郵局第139 號存證信函表示僅有寅○○未給付價款，可
  見伊已付清全部價金云云，以己○○○等提出之台北古亭郵局
  第139 號存證信函為證（本院卷第117 至122 頁）。惟查，該
  存證信函正本係寄給盧新丁，副本係寄給顏志發、許炳煌、陳
  吉子、張見春、陳美華、余新村、吳祚榮等人，並未寄給庚○
  ，則丙○○於該信函中未提及庚○積欠價金情節，尚無從解為
  丙○○自承庚○已付清價金之事實。又丙○○於上開存證信函
  記載「本人於77年間買受上開同段304-10地號土地..於84年間
  將該土地一部出售予顏志發先生等人，惟其中寅○○先生未依
  約給付價款，是本人迄今就該土地仍持有40% 之所有權」字樣
  ，並未表示系爭買賣契約之全體買受人中，僅寅○○一人未給
  付價金。再查，己○○○等提出丙○○之手稿，經證人丙○○
  證實係伊於系爭買賣契約成立後，與顏志發核對未付清價金買
  受人之相關帳目時所書寫等語（原審卷第75頁反面），該手稿
  記載有關系爭304-10地號土地買賣價金未清償情形，載明「寅
  ○○君360 萬分文未付，本人不同意蘇君所佔10% 比例」字樣
  （原審卷第77頁），與上開存證信函內容相互勾稽，堪認上開
  存證信函內容僅係丙○○對盧新丁表明伊與寅○○間就價金支
  付情形及寅○○能否取得系爭土地被徵收後之補償金權利之
  10% ，尚有爭執，無從解為丙○○有表示庚○已履行全部價金
  給付義務之意思，是庚○上開抗辯，不足採信。
5.綜上，庚○僅支付價金71萬元，其抗辯已支付價金1,252,000
  元云云，未舉證以實其說，難以採信，則堪認丙○○依系爭買
  賣契約，對庚○尚有200 萬元（2,710,000-710,000） 價金債
  權存在。
(五)戊○○主張：陳阿農買受系爭土地後，曾向丙○○表示考慮改
  買3.75% ，故僅給付價金135萬5千元，但陳阿農嗣後仍向盧新
  丁主張分得7.5%之徵收補償金，可見陳阿農確定買受系爭土地
  7.5%權利，應再支付價金135萬5千元云云。按法院得依已明瞭
  之事實，推定應證事實之真偽，民事訴訟法第282 條定有明文
  。查證人丙○○證稱：「（提示原審卷第88頁）3 月31日記載
  陳阿農135 萬，是陳阿農本來要買7.5%的土地，後來只要買一
  半3.75% ，付了135 萬元。」（本院卷第259 頁反面），另於
  97年4 月21日證稱：「我的土地被徵收的補償金是由張棟樑出
  面分配給我的債權人，但我並未授權張棟樑去分配補償金，不
  知他為何跑出來處理這件事..問：何時發現陳阿農多領補償金
  ？）大概半年前，顏志發將資料轉交給我，我才發現..問：有
  無授權盧新丁協商分配補償金？）沒有..問：債權人受領補償
  金是否依據調解結果分配？）可能是，但那一次調解我認為有
  問題，因為沒有授權盧新丁去調解，而且當時郭柏山在國外，
  不可能授權給張棟樑去調解，而且..陳阿農..沒有付足價金，
  卻領走全額補償金，我認為不合理。」（原審卷第73至75頁）
  。又揆之證人張棟樑提出之收據，顯示陳阿農買受土地比例更
  改為3.75% ，經丙○○於其上蓋章（原審卷第60頁）；己○○
  ○等提出丙○○之手稿，記載有關系爭304-10地號土地買賣價
  金未清償情形，未包括陳阿農部分（原審卷第77頁），及證人
  張棟樑證稱：「在第一次分配領補償金以後，丙○○、顏志發
  曾經有約我見面，說陳阿農的債權額沒有問題」（原審卷第50
  頁）、「（問：你分配補償金時，丙○○有無主張陳阿農未支
  付全部價金？）有，當時顏志發跟我們的共識是要依原證9（
  即原審卷第90頁）比例先分配補償金，後續如有爭議，再請獅
  子會開會解決..問：原審卷第77頁為何沒有關於陳阿農部分？
  ）因為丙○○說陳阿農沒有欠他錢，土地買賣價金陳阿農已經
  付清..且十幾年都跟我說陳阿農的部分沒有問題。」（原審卷
  第174 至177 頁）。此外，己○○○等未提出任何證據證明陳
  阿農有支付超過135 萬元之價金予丙○○之事實。本院認為丙
  ○○、陳阿農於84年1 月13日簽訂買賣契約書，約定陳阿農以
  271 萬元向丙○○買受系爭土地應有部分7.5%後，陳阿農要求
  買受比例減為3.75% ，價金減為135 萬元，經丙○○同意並受
  領135 萬元價金給付，即發生系爭買賣契約標的範圍及價金變
  更之效力，嗣陳阿農片面持原買賣契約，向盧新丁主張就系爭
  土地補償金有7.5%權利，超過上開已變更後之買受比例，丙○
  ○迄96年間發現，雖改而主張陳阿農未付清全部價金，但應不
  能改變陳阿農係以135萬元買受系爭土地應有部分3.75%，且已
  付清全部價金之事實。從而，堪認陳阿農業已依系爭買賣契約
  ，履行價金給付義務，戊○○主張丙○○對陳阿農有135萬5千
  元之價金債權存在云云，委無足取。
八關於戊○○主張行使系爭買賣契約之價金給付請求權，請求庚
  ○給付200 萬元，及自起訴狀繕本送達翌日（即96年12月29日
  ）起至清償日止按年息5%計算之利息部分，得心證之理由如下
  ：
(一)戊○○於起訴狀主張：庚○應給付價金予丙○○，經丙○○將
  該債權讓與伊，爰請求庚○給付價金等語，即戊○○係主張其
  因債權讓與而成為買賣價金債權之債權人，據以對債務人庚○
  起訴請求給付價金，而非主張丙○○仍為債權人，是戊○○為
  原告之當事人適格並無欠缺，先予敘明。又戊○○於原審提出
  丙○○於96年12月11日出具之債權讓與書，記載「茲將本人就
  嘉義縣民雄鄉○○○段304-10、304-86、304-87、304-88、30
  4-89、304-90地號等6 筆土地被徵收為中正大學用地之補償費
  對庚○、陳阿農之繼承人所得主張之權利，全部讓與戊○○」
  （原審卷第10頁），未表明讓與系爭買賣契約之價金債權意旨
  ，固難謂戊○○已合法取得該債權，惟此乃戊○○所主張之訴
  訟標的法律關係要件存否之問題，並非關於當事人適格之要件
  有所欠缺，故庚○抗辯原審未以當事人不適格為由，駁回戊○
  ○之訴，有重大瑕疵云云，顯然無稽。
(二)按民事訴訟法第447 條第1 項規定：「當事人不得提出新攻擊
  或防禦方法。但有下列情形之一者，不在此限：..三對於在第
  一審已提出之攻擊或防禦方法為補充者。..」。查戊○○於原
  審起訴主張：丙○○讓與對庚○之價金債權於伊，爰請求庚○
  給付價金等語，但所提出原審卷第10頁之債權讓與書未能證明
  上開債權讓與事實。庚○、己○○○等於原審未爭執債權讓與
  事實，迄第二審始抗辯上開債權讓與書內容未表明讓與價金債
  權意旨，經戊○○於第二審提出丙○○於98年7 月6 日出具之
  債權讓與書，記載讓與丙○○就出賣系爭土地給庚○，而對庚
  ○得主張之價金及其利息債權予戊○○之意旨（本院卷第172
  頁），係對於其在第一審已提出之攻擊方法為補充，應准予提
  出。
(三)丙○○本於系爭買賣契約，得請求庚○給付價金200 萬元，經
  本院認定如前所述。又戊○○提出丙○○於98年7 月6 日出具
  之債權讓與書，業據證人丙○○證明屬實（本院卷第259 頁）
  ，堪予採信。按債權之讓與，非經讓與人或受讓人通知債務人
  ，對於債務人不生效力；受讓人將讓與人所立之讓與字據提示
  於債務人者，與通知有同一之效力，民法第297 條第1 項本文
  、第2 項定有明文。查戊○○於98年7 月15日提出之答辯(二)狀
  表明上述債權讓與意旨，於其後附上上開債權讓與書影本，並
  送達繕本予庚○。戊○○再於98年9 月10日本院準備程序提出
  債權讓與書原本，經本院提示庚○（見本院卷第171 、172 、
  259 頁），自已符合上開規定所示受讓人將債權讓與之事通知
  債務人要件，對於庚○生債權讓與之效力。從而戊○○主張依
  系爭買賣契約，請求庚○給付價金200 萬元，及自起訴狀繕本
  送達翌日（即96年12月29日）起至清償日止按年息5%計算之法
  定遲延利息，應屬有據。
(四)庚○抗辯：伊買受系爭土地應有部分7.5%，應受分配補償金
  2,978,272 元（39,710,300×7.5%），但伊實際僅分得補償金
  850,936 元，故丙○○依民法第225 條第2 項規定，應給付伊
  補償金2,127,336 元，爰主張與戊○○之價金債權抵銷，並行
  使同時履行抗辯權云云。戊○○則主張庚○已按7.5%比例分得
  補償金等語。查：依戊○○提出之補償金分配表；盧新丁與庚
  ○等人於84年12月4 日簽訂之協議書第2 、4 、5 、6 、7 條
  ，及嘉義縣民雄鄉調解委員會84年民調字第76號調解書，顯示
  盧新丁係以第三人清償之方式，讓與系爭土地之70% 徵收補償
  金予系爭買賣契約全體買受人，以代丙○○清償其依民法第
  225 條第2 項規定，對全體買受人所負之補償金交付義務，且
  全體買受人約定由寅○○、顏志發代表自盧新丁受讓補償金（
  庚○部分委由顏志發領取），再按系爭買賣契約第14條所定買
  賣比例分配（即庚○受分配7.5%），並經庚○蓋章確認所受分
  配之補償金為2,978,272.5 元（原審卷第8 、90、91、138 、
  139 頁）。又揆之證人張棟樑證稱：「我陪同盧新丁去領補償
  金，領了以後就依據事先製作好的分配表，將補償金轉帳給這
  些債權人..提示原審卷第8 、9 頁）這就是當年第一次分配補
  償金的分配表..這份表各債權人在領補償金之前就先蓋好章，
  只有寅○○部分是領完錢以後才蓋章..問：原審卷第8 頁所示
  庚○印文，是庚○蓋的嗎？）是的」（原審卷第49頁）、「（
  問：原審卷第8 、9 頁是否你最後確認的分配表？）是的..問
  ：其上庚○的印文是誰蓋的？）是當庚○面前，由我蓋的..（
  問：原審卷第90頁內容是否你繕打、何人決定？）協議書是在
  台北我公司繕打，協議書上寅○○、顏志發、王錫淵、庚○、
  陳阿農都在嘉義一起討論，他們都有看過確認，不是在代書事
  務所就是在調解委員會用印..由顏志發代表庚○、王錫淵領錢
  ..問：補償金由你分配？）是，我用轉帳方式。（問：依照原
  審卷第90頁協議書，庚○部分由顏志發代領？）是的，庚○也
  無反對意見，我是以轉帳方式給顏志發，也徵得庚○同意，並
  在我們公司會客室把印章交給我在原證2 （即原審卷第8 、9
  頁）分配表上蓋章。（問：是否親自交付或轉帳補償金給庚○
  ？）有，第二次是親自交給庚○，並與其在公司對帳，並請他
  切結，這是第二次領款的切結，第一次領款也有切結。（提示
  原審卷第138 、139 頁，問：是否為第二次領款資料？）是的
  。」，並提出存摺、收據為憑（原審卷第174 至177 、179 、
  183 頁）；證人顏志發證稱：「（提示原審卷第8 、9 頁）這
  應該是張棟樑做的，我在上面有蓋章，是要確認有領到這份文
  件上記載的500 多萬元。（問：其上所示指金額是否為系爭土
  地徵收補償金？）記不清楚，但應該是這份文件，是否為張棟
  樑做的，我並不是很確定..問：其上記載的補償地價，是否即
  為政府發放補償金額？）我記不清楚，我不知道這上面記載的
  金額是政府發放的金額，或已經扣除其他款項計算出來的金額
  ，但各買受人受分配的比例，和當初買受土地的比例是相符的
  ..補償金是匯入盧新丁的帳戶，再由張棟樑統一分配。」（原
  審卷第93、94頁）、「（提示原審卷第8 、9 頁，問：是否其
  中一次領款紀錄？）是..（提示原審卷第138 、139 頁，問：
  是否為另一次領款紀錄？）是的..（問：庚○的補償金是否你
  交給他？）不是，是庚○自己去領的。（問：為何上開協議書
  第5 點約定由你代領庚○的補償金？）實際領錢的時候是庚○
  自己領的。」（原審卷第125 、127 頁）；證人王錫淵證稱：
  「（提示原審卷第139 頁，問：有無見過？）有，上面簽名是
  我親自簽的，應該是要領錢時簽的。」（原審卷第130 頁），
  及證人寅○○證稱：「庚○、王錫淵部分匯到顏志發的帳戶」
  （本院卷第135 頁反面）。足見盧新丁已依約轉讓70 %補償金
  予系爭買賣契約之全體買受人，則庚○本於民法第225 條第2
  項規定，對丙○○得主張之7.5%補償金給付債權，業因盧新丁
  代為清償而消滅。至顏志發、寅○○代理全體買受人取得補償
  金後，縱令未按約定比例分配予庚○，庚○亦僅得對受任人顏
  志發或其他領取補償金超出應受分配比例之買受人主張權利，
  尚不得主張丙○○未履行補償金交付義務。是庚○抗辯丙○○
  尚應給付伊補償金2,127,336 元，伊得以該債權與戊○○主張
  之價金債權抵銷，  並行使同時履行抗辯權云云，顯然無據。
(五)綜上，戊○○主張：丙○○依系爭買賣契約，得請求庚○給付
  價金200 萬元，及自96年12月29日起至清償日止按年息5%計算
  之利息，經丙○○轉讓此一債權予伊，伊並已通知庚○等語，
  堪予信實。庚○之抵銷及同時履行抗辯，則不足憑採。從而戊
  ○○本於系爭買賣契約之價金給付請求權，請求庚○給付200
  萬元及自96年12月29日起至清償日止按年息5%計算之利息，為
  有理由，應予准許。
九戊○○主張行使系爭買賣契約之價金給付請求權，請求己○○
  ○等連帶給付1,355,000 元，及自97年3 月25日起至清償日止
  按年息5%計算之利息部分，得心證之理由如下：
  陳阿農已依系爭買賣契約，給付價金135 萬元予丙○○，丙○
  ○對陳阿農已無任何價金債權存在，經本院認定如前所述。則
  戊○○主張丙○○轉讓其對陳阿農之繼承人即己○○○等人價
  金及其利息債權，因該債權不存在，而不生債權讓與效力，戊
  ○○請求己○○○等人連帶給付價金及其利息，顯然無據，不
  應准許。
十綜上所述，戊○○本於系爭買賣契約之價金給付請求權，請求
  庚○給付200 萬元，及自96年12月29日起至清償日止按年息5%
  計算之利息部分，為有理由，應予准許。逾此所為請求，為無
  理由，應予駁回。戊○○、庚○就上開應准許部分，分別陳明
  願供擔保，請准宣告假執行及免假執行，均無不合，應予准許
  。至於戊○○之請求無理由部分，其假執行之聲請失所附麗，
  應併予駁回。原審就戊○○之請求有理由部分，為庚○敗訴之
  判決，並為附條件之准、免假執行之宣告，核無違誤，庚○就
  此部分，指摘原判決不當，求予廢棄改判駁回戊○○之訴及假
  執行聲請，為無理由，應駁回庚○之上訴。又原審就戊○○之
  請求無理由部分，為戊○○敗訴之判決，及駁回其假執行之聲
  請，並無不合，戊○○就敗訴判決中關於己○○○等部分指摘
  原判決不當，求予廢棄改判，為無理由，應予駁回。
十一兩造其餘攻擊、防禦方法及提出之證據，經本院審酌後，認於
  判決結果無礙，爰不一一論述。
十二據上論結，本件上訴為無理由，依民事訴訟法第449 條第1 項
  、第463 條、第385 條第1 項前段、第78條，判決如主文。
中    華    民    國    98    年    11    月    3     日
                    民事第四庭
                        審判長法  官  張劍男
                              法  官  彭昭芬
                              法  官  翁昭蓉
正本係照原本作成。
庚○如不服本判決，應於收受送達後20日內向本院提出上訴書狀
，其未表明上訴理由者，應於提出上訴後20日內向本院補提理由
書狀（均須按他造當事人之人數附繕本）上訴時應提出委任律師
或具有律師資格之人之委任狀；委任有律師資格者，另應附具律
師資格證書及釋明委任人與受任人有民事訴訟法第466條之1第1
項但書或第2項（詳附註）所定關係之釋明文書影本。
中    華    民    國    98    年    11    月    3     日
                              書記官  張淑芬
附註：
民事訴訟法第466條之1（第1項、第2項）：
對於第二審判決上訴，上訴人應委任律師為訴訟代理人。但上訴
人或其他法定代理人具有律師資格者，不在此限。
上訴人之配偶、三親等內之血親、二親等內之姻親，或上訴人為
法人、中央或地方機關時，其所屬專任人員具有律師資格並經法
院認為適當者，亦得為第三審訴訟代理人。


司法院資訊處製作；財團法人民間司法改革基金會備份。
